【裁判字號】    95,訴,1664
【裁判日期】    950831
【裁判案由】    偽造文書等
【裁判全文】
臺灣板橋地方法院刑事判決              95年度訴字第1664號
公  訴  人  臺灣板橋地方法院檢察署檢察官
被      告  丁○○
選任辯護人  謝清福律師
上列被告因偽造文書等案件，經檢察官提起公訴（九十五年度偵
字第一一二二五號），本院判決如下：
    主    文
丁○○共同連續行使偽造私文書，足以生損害於他人，處有期徒
刑壹年。
    犯罪事實
一、丁○○與其妻乙○○（業經臺灣高等法院以九十一年度上訴
    字第二五九八號判處有期徒刑一年二月，復經最高法院以九
    十五年度臺上字第一四三二號判決上訴駁回確定）明知「沈
    春美」、「炎仔」、「阿慶」、「張昌榮」、「阿花」、「
    歐足金」、「林淑美」、「林美麗」、「梁添貴」、「陳義
    順」、「高宗賢」等十一人並未參與如附表一所示民間互助
    會，竟意圖為自己不法之所有，共同基於詐欺取財之概括犯
    意聯絡，於民國八十五年七月十五日，在臺北縣中和市○○
    路三四七巷四弄五號三樓，由乙○○邀集如附表一所示會員
    四十九人（含會首六十一會，扣除會首及虛列會員十一人，
    所餘會員四十九人），丁○○擔任會首，兩人並偽以上揭十
    一人之名義參加為會員，致如附表一所示會員四十九人因之
    陷於錯誤而參加前開互助會，並分別於同日交付第一期會款
    新臺幣（下同）一萬元予乙○○與丁○○，乙○○、丁○○
    共同以此等詐術詐得會首首會會款四十九萬元。隨後，乙○○並立即將其虛列之會員「炎仔」轉讓予壬○○。乙○○、
    丁○○並共同主持開標及收取會款事宜，詎其二人又共同基
    於行使偽造私文書及承續上揭詐欺取財之概括犯意聯絡，利
    用部分會員未克前往投標、監督及會員間彼此並未熟識之機
    會，在上址內，連續十二次冒用未到場之寅○○（四次）、
    子○○（一次）、張莉萍（一次）、己○○（二次）、卯○○（一次）及其虛列之「阿慶」、「阿花」、「沈春美」「
    林淑美」、「梁添貴」、「陳義順」、「高宗賢」（各一次
    ）之名義，在標單上偽簽前開會員之姓名及記載表示標息為
    三千元之數字，用以表示該會員願以該標金參加競標之意思
    ，而偽造以私文書論之標單十六紙，並持以參加競標而行使
    之。乙○○、丁○○以偽造之標單得標後，再分別告知當次
    被冒標之會員及其他活會會員，訛稱當期會款已由他人以較
    高之標息所標取，以此詐術致當次被冒標之會員及其他活會
    會員陷於錯誤，仍陸續交付會款七千元（會款一萬元扣除標
    金利息三千元為活會會員所應交付之會款七千元），足以生
    損害於被冒標名義人及活會會員，前後共詐取會款四百二十
    四萬九千元供己花用（冒標之時間、被冒標者、得標之利息
    、被詐欺之活會數、詐取之金額，均詳如附表二所示），總
    計乙○○、丁○○共同以前開方法詐得會款合計四百七十三
    萬九千元（即四百二十四萬九千元加四十九萬元）。迨於八
    十八年四月十五日停標（該次並未開標），己○○、庚○○
    、癸○○等人相互核對互助會會單，始知受騙。
二、案經臺灣板橋地方法院檢察署檢察官自動檢舉簽分偵辦並提
    起公訴。
    理    由
壹、程序部分
一、按不起訴處分已確定或緩起訴處分期滿未經撤銷者，非有發
    現新事實或新證據，不得對於同一案件再行起訴，刑事訴訟
    法第二百六十條第一款定有明文。次按依刑事訴訟法第二百
    六十條第一款規定，發見新事實或新證據者，得對於不起訴
    處分已確定之同一案件再行起訴，此款規定並包括因傳訊證
    人發見新證據之情形在內，檢察官依據證人之證言對被告為
    不起訴處分確定後，再行傳訊同一證人，如該證人為與前案
    證言相異之證言，足認被告有犯罪嫌疑者，仍難謂非發見新
    證據，最高法院七十四年度臺上字第四一一四號裁判意旨可
    資參照。查本件告訴人己○○、庚○○前於八十九年間向臺
    灣板橋地方法院檢察署提出詐欺告訴，指訴被告與其妻乙○○明知並無資力，用以會養會之方式，於八十五年七月十五
    日，在臺北縣中和巿連城路三四七巷四弄五之二號，召開民
    間互助會，由被告擔任會首，會期自八十五年七月十五日起
    至八十九年八月十五日止，共六十一會，採內標制，會款每
    會一萬元，於每月十五日開標（按：即本件互助會），詎其
    二人竟基於意圖為自己不法所有之概括犯意，於八十七年間
    開標的，訛稱當期會款已由告訴人己○○、及卯○○、子○○、辛○○等人所標取，致告訴人己○○、庚○○陷於錯誤
    而交付會錢予乙○○等情節，經該署檢察官偵查結果認被告
    此部分行為，與其前於八十七年十一月底，持他人遭竊之支
    票調現借款而違犯收受贓物及詐欺取財等罪行，有連續犯之
    裁判上一罪關係，為該案確定判決效力所及，乃於八十九年
    十月二十八日以八十九年度調偵字第一四九號依刑法第二百
    五十二條第一款規定為不起訴處分，嗣確定，有該不起訴處
    分書以及臺灣高等法院被告前案紀錄表各一件存卷供參（均
    附於本院卷宗）。惟前開不起訴處分確定後，證人辛○○嗣
    於九十年二月二十二日本院調查共犯乙○○詐欺一案時證述
    稱：伊有參與被告召集如附表一所示之互助會，被告有收取
    會款及主持開標等語（見本院八十九年度簡上字第二四五號
    卷宗(一)第二００頁），證人戊○○亦於同日調查程序中證稱
    ：主持開標有時係被告夫妻，有時只有乙○○一人等語（見
    本院八十九年度簡上字第二四五號卷宗(一)第二００頁），證
    人丙○○於九十年三月二十七日同審調查時陳稱：該互助會
    會首係被告，開標、收取會款均係乙○○所為，開標時被告
    會在場等語（見本院八十九年度簡上字第二四五號卷宗(一)第
    二三三頁），證人壬○○於九十年八月十四日同案調查時證
    稱：會錢伊是拿給乙○○或被告，開標是由乙○○主持，被
    告則坐於旁邊等語（見本院八十九年度簡上字第二四五號卷
    宗(二)第二六頁）。則前開證人之證詞既為前開案件不起訴處
    分前所未見，自屬發現新證據，是檢察官就同一案件再行起
    訴，其起訴程序自仍適法。
二、按被告以外之人於審判外之言詞或書面陳述，除法律有規定
    者外，不得作為證據，刑事訴訟法第一百五十九條第一項定
    有明文。次按被告以外之人於審判外向法官所為之陳述，得
    為證據。又被告以外之人於偵查中向檢察官所為之陳述，除
    顯有不可信之情況者外，得為證據。另被告以外之人於審判
    外之陳述，經當事人於審判程序同意作為證據，法院審酌該
    言詞陳述或書面陳述作成時之情況，認為適當者，亦得為證
    據。當事人、代理人或辯護人於法院調查證據時，知有第一
    百五十九條第一項不得為證據之情形，而未於言詞辯論終結
    前聲明異議者，視為有前項之同意，刑事訴訟法第一百五十
    九條之一及第一百五十九條之五亦分別定有明文。查共犯乙○○、告訴人己○○、庚○○以及證人甲○○、歐秀錦、尤
    坤雪、周鳳寶、壬○○、林美麗、梁添貴、李靜宜、寅○○
    、子○○、陳有林、卯○○、丑○○、戊○○、張伯光、謝
    姿樺、丙○○等人，分別於本院審理共犯乙○○詐欺案件時
    所為之供述、該案承審法官囑託臺灣高雄地方法院訊問時之
    陳述以及臺灣高等法院審理共犯乙○○偽造文書等案件時所
    為之供述，均係向法官所為者，自均得為證據。次查，告訴
    人己○○、庚○○於偵查中向檢察官所為之陳述，以及證人
    甲○○、告訴人己○○、庚○○分別提出之互助會會單各一
    紙、林美麗及梁添貴之戶籍資料各一份、切結書一紙等書面
    資料，均經辯護人於本院準備程序中，就證據能力一節表示
    「沒有意見」，且迄未於本院言詞辯論終結前聲明異議，本
    院審酌前述各項證據並無違法取證或證明力顯然過低之情事
    ，依各該言詞及書面陳述作成時之狀況，亦無不適當或顯有
    不可信之情形，因認皆得為證據。
貳、實體部分
一、訊據被告固坦承擔任前述互助會名義上之會首一節不諱，惟
    矢口否認有何行使偽造私文書以及詐欺取財等犯行，辯稱：
    互助會都是伊太太在處理，伊從來都沒有在管，因為會員大
    部分是伊朋友，所以會首才會用伊名字，但是會員都是伊太
    太去召集的；有時伊太太不在家，其他會員要拿會錢給伊太
    太，伊就先把錢收起來再交給伊太太；伊沒有主持開標，但
    開標時是伊下班時間，伊都會在家裡云云。經查：
  (一)證人甲○○僅以自己及配偶歐秀錦（互助會會單誤載為歐秀
    金）、妹尤坤雪、妹夫周鳳寶名義參與由共犯乙○○召集、
    被告擔任會首之如附表一所示民間互助會，共計四會，其間
    僅以尤坤雪名義標取一會，並未以他人名義投標並得標，而
    歐秀錦、尤坤雪、周鳳寶均未實際參與前開互助會等情，業
    據證人甲○○於本院審理共犯乙○○詐欺一案囑託臺灣高雄
    地方法院訊問時證述：當時伊在臺北，乙○○表示一個人不
    要寫二個名字，故伊以自己及妻歐秀錦、妹尤坤雪、妹夫周
    鳳寶之名義參與如附表一所示互助會，該會會首係被告，伊
    並曾以尤坤雪名義標取會款，後於八十七年年中，該互助會
    進行至三分之一時，伊即向乙○○表示以死會應繳納之款項
    與活會已繳納之款項抵銷，並表示不再繳納死會會款，將該
    三會活會還給乙○○，伊僅參與上揭四會，未以其他人之名
    義參與，亦無乙○○所述之伊或尤坤雪標走十個會之情形，
    且伊僅以尤坤雪名義標取一會等語綦詳（見本院八十九年度
    簡上字第二四五號卷宗(二)第一二二頁至第一二六頁，並有其
    提出之互助會會單一紙附卷可稽（見本院八十九年度簡上字
    第二四五號卷宗(二)第一三六頁），核與證人歐秀錦、尤坤雪
    、周鳳寶於本院審理同案囑託臺灣高雄地方法院訊問時證稱
    ：伊三人均未參與乙○○召集如附表一所示互助會等語相符
    （見本院八十九年度簡上字第二四五號卷宗(二)第一二二頁及
    第一三三頁），堪信為真。是甲○○既係以自己及歐秀錦、
    尤坤雪、周鳳寶名義參與如附表一所示互助會四會，並僅以
    尤坤雪名義標取一會，而歐秀錦、尤坤雪、周鳳寶等三人僅
    係甲○○之人頭，本身均未參與前開互助會，則甲○○、歐
    秀錦、尤坤雪、周鳳寶自不可能借用他人名義投標並得標，
    當屬無疑。至證人甲○○於臺灣高等法院調查乙○○偽造文
    書等案件時到庭改稱：伊有幫乙○○招十個會員，編號四七
    至五六均是伊召集的，後來他們有的不跟，楊靜慧、炎仔過
    給壬○○、歐足金過給陳錦蘭，阿慶、阿花、歐秀錦、甲○○四人過給粘金興云云（見臺灣高等法院九十一年度上訴字
    第二五九八號卷宗(一)第一二五頁至第一二五之一頁），與前
    開事證不符，況甲○○於同一庭期始稱伊標取尤坤雪、張昌
    榮二會，惟經該案受命法官告以其在本院審理乙○○詐欺一
    案囑託高雄地院所訊問回答之要旨後，旋即改稱伊只標尤坤
    雪一會云云（見臺灣高等法院九十一年度上訴字第二五九八
    號卷宗(一)第一二五之一頁），前後所述不一，彰彰甚明，足
    見甲○○前開翻異並附和共犯乙○○辯解之證言，顯係事後
    迴護共犯乙○○之詞，不足採信。至甲○○所提出之讓度書
    影本四紙（見臺灣高等法院九十一年度上訴字第二五九八號
    卷宗(一)第一三四頁至第一三七頁），與上揭事證不符，又無
    法證明其為真正，亦不足為有利於被告之認定。
  (二)且就甲○○參與前開互助會之情況，共犯乙○○於本院審理
    其詐欺一案調查時本供述：楊惠靜、炎仔、阿慶、周鳳寶、
    尤坤雪、張昌榮、阿花、甲○○、歐秀錦、歐足金均係甲○○以其等名義參加，後甲○○將其中三會讓與粘金興云云（
    見本院八十九年度簡上字第二四五號卷宗(一)第八六頁反面）
    ；後改稱：周鳳寶、尤坤雪、張昌榮、阿花、甲○○、歐秀
    錦、歐足金、吳先生、林鈺娟均係甲○○以其等名義參加，
    後甲○○將其中三會讓予壬○○云云（見本院八十九年度簡
    上字第二四五號卷宗(二)第四五頁反面及第四六頁反面），末
    則改稱：沈春美、炎仔、阿慶、周鳳寶、尤坤雪、張昌榮、
    阿花、甲○○、歐秀錦、歐足金均係甲○○以其等名義參加
    ，後甲○○將其中六會讓予壬○○云云（見本院八十九年度
    簡上字第二四五號卷宗(二)第一一三頁及第一六八頁）。共犯
    乙○○於臺灣高等法院審理其偽造文書等案件時再改稱：沈
    春美、炎仔、阿慶、張昌榮、阿花、歐足金都是甲○○找來
    參加互助會的（見臺灣高等法院九十一年度上訴字第二五九
    八號卷宗(一)第三四頁），其前後所陳出入甚多，已不足採信
    。再參以共犯乙○○就沈春美及阿花有無得標一節，始則辯
    稱：沈春美係借用卯○○之名義得標，故沈春美之會應係死
    會云云（見本院八十九年度簡上字第二四五號卷宗(一)第八四
    頁），又改稱：沈春美之互助會已借予歐秀錦投標云云（見
    本院八十九年度簡上字第二四五號卷宗(二)第四六頁），再改
    稱：係阿花借用沈春美名義得標云云（見本院八十九年度簡
    上字第二四五號卷宗(二)第七二頁），亦徵其供述反覆，對實
    際情形顯有諸多隱瞞。從而，共犯乙○○既將「沈春美」、
    「炎仔」、「阿慶」、「張昌榮」、「阿花」、「歐足金」
    等六名會員推託為甲○○之人頭，而為甲○○所否認，且該
    六人之會確非屬甲○○所有，已認定如前，足見乙○○係偽
    以「沈春美」、「炎仔」、「阿慶」、「張昌榮」、「阿花
    」、「歐足金」等六人名義參加其所召集如附表一所示互助
    會甚明。
  (三)其次，觀諸證人壬○○於本院調查共犯乙○○詐欺一案時具
    結證述：伊以自己及華碧慧名義參與前開互助會各一會，丁○○之友人甲○○並讓與伊三會（壬○○誤記為四會，此觀
    之其敘述共參與五會，其中二會係以自己及華碧慧名義參與
    ，則餘三會顯係受讓他人而來），故伊共有五會，會單上係
    記載伊自己、華碧慧、楊靜惠或楊惠靜其中一會、炎仔，末
    會伊則忘記係登記何人名義，伊參與之五會其中四會死會，
    一會活會，何會活會伊已不記得，另伊弟弟陳筠堂亦參與一
    會係死會等語（見本院八十九年度簡上字第二四五號卷宗(二)
    第二五頁至第二六頁），及共犯乙○○於本院調查其詐欺一
    案中供述：壬○○僅剩一會活會，係登記吳先生之名義等語
    （見本院八十九年度簡上字第二四五號卷宗(二)第七一頁），
    則壬○○自己參與及受讓他人讓與之互助會共五會，會單上
    係分別記載其自己、華碧慧、楊靜惠或楊惠靜其中一會、炎
    仔、王先生之名義，自屬無疑。惟前述以炎仔名義登記之一
    會係共犯乙○○偽以其名義入會，茲如前述，則共犯乙○○
    偽以炎仔名義入會向不知情之會員詐取首會會款後，即立即
    將其虛列之會員「炎仔」轉讓予壬○○，亦殆無疑。至於上
    揭數會均非甲○○讓與壬○○，固據甲○○於本院審理共犯
    乙○○詐欺一案囑託臺灣高雄地方法院訊問時陳稱：伊係將
    以自己及歐秀錦、周鳳寶名義入會之三會互助會返還予乙○○，至於乙○○找何人頂替伊則不知情等語在卷（見本院八
    十九年度簡上字第二四五號卷宗(二)第一二五頁），雖足以認
    定會單上所載之楊靜惠或楊惠靜其中一會、王先生等人非甲○○讓予壬○○，惟本院查無證據證明楊靜惠或楊惠靜其中
    一會、王先生該二人亦係共犯乙○○偽以其名義而入會，從
    而，自不能僅憑不知何人將以楊靜惠或楊惠靜其中一會、王
    先生名義入會之互助會讓予壬○○，即遽認該二人亦係共犯
    乙○○偽以入會，附此說明。
  (四)另就林淑美、林美麗、陳義順、梁添貴、高宗賢等五名會員
    部分，經臺灣高等法院審理共犯乙○○偽造文書等案件時，
    命共犯乙○○所提出之通訊地址以利傳訊到庭作證，共犯乙○○雖提出得標人簽收之記事本二本為證，並陳稱：該五人
    之地址是林淑美寫給伊的，依址均找不到人，而林淑美係伊
    小吃店之同事云云（見臺灣高等法院九十一年度上訴字第二
    五九八號卷宗(一)第一五六頁至第一五七頁），嗣改稱：林美
    麗是伊一起上班的同事．．．林淑美說他要去緬甸，去跟他
    妹妹林美麗收會款即可．．．伊都跟林淑美聯絡，是林淑美
    叫伊直接向林美麗拿錢云云（見臺灣高等法院九十一年度上
    訴字第二五九八號卷宗(一)第一七七頁至第一七八頁及第二一
    九頁）；而被告則於該案中陳稱：梁添貴是伊的朋友，跟伊
    同梯，當兵在一起，伊不知其年籍，很久沒有聯絡云云（見
    臺灣高等法院九十一年度上訴字第二五九八號卷宗(一)第一七
    七頁），惟經該案承辦法官查詢林美麗、梁添貴之戶籍資料
    （見臺灣高等法院九十一年度上訴字第二五九八號卷宗(一)第
    一六六頁至第一六七之二頁），並傳訊彼二人到庭作證，均
    證稱：不認識乙○○及被告，沒有參加如附表一所示互助會
    ，得標人的簽單亦非彼等所簽等語（見臺灣高等法院九十一
    年度上訴字第二五九八號卷宗(一)第二一八頁至第二一九頁）
    ；林美麗更證稱：伊並沒有名為林淑美的姐姐等語（見臺灣
    高等法院九十一年度上訴字第二五九八號卷宗(一)第二一九頁
    ），與共犯乙○○及被告前揭所辯無一相符，且衡諸一般社
    會常情，會首召集合會，為便利收取及交付會款、聯絡開標
    及防止會員倒會，就會員之聯絡方式，均應知之甚詳，豈有
    一問三不知之理，參以證人即告訴人庚○○於臺灣高等法院
    審理共犯乙○○偽造文書等案件時證稱：伊每個月都有去標
    會，從來沒有看過那些人（指林淑美等人）去標會等語（見
    臺灣高等法院九十一年度上訴字第二五九八號卷宗(一)第一五
    七頁），而證人即被告之女李靜宜則證稱：（問：簽收單是
    何人寫的？）前半部是伊幫媽媽寫，至於得標人的簽名、電
    話、地址是何人寫的，伊不知道等語（見臺灣高等法院九十
    一年度上訴字第二五九八號卷宗(二)第七頁），堪認被告及共
    犯乙○○上揭辯解均屬向壁虛構，不足採信。渠等有虛列林
    淑美、林美麗、陳義順、梁添貴、高宗賢等五人名義參與系
    爭互助會，欺瞞其他會員一節，堪予認定。至於前述筆記本
    上得標人捺按之指紋究為何人，經送鑑定結果，因紋線不清
    或特徵點不足，無法比對，此有內政部警政署刑事警察局九
    十二年四月八日刑紋字第０九二００五四六六九號鑑驗書一
    份附卷可憑（見臺灣高等法院九十一年度上訴字第二五九八
    號卷宗(二)第二十一頁），亦無法資為被告有利之認定，併此
    敘明。
  (五)再者，共犯乙○○未經如附表二所示被冒標會員寅○○、子
    ○○、張莉萍、己○○、卯○○之同意，即以該五人之名義
    標取會款等情，業據告訴人己○○於偵查中以及本院調查共
    犯乙○○詐欺一案時指訴：伊以王利明（二會）、自己（二
    會）及王續博名義共參如與附表一所示互助會五會，其中二
    會死會，三會活會，但停標後發覺伊分別於八十六年十月十
    五日、八十七年十一月十五日遭乙○○冒標二會，另寅○○
    遭冒標四會、子○○、卯○○均遭冒標一會，因伊數人均係
    活會，惟告訴人庚○○之會單上係記載伊數人均係死會等語
    綦詳（見臺灣板橋地方法院檢察署八十九年度偵字第一六九
    號偵查卷第三頁反面、第十六頁反面、第十七頁以及同署八
    十九年度調偵字第三五號偵查卷宗第三一頁反面、本院八十
    九年度簡上字第二四五號卷宗(一)第二三頁至第二四頁、第八
    二頁反面至第八三頁、第一七二頁），並有其提出之互助會
    會單及告訴人庚○○提出之互助會會單各一紙在卷足憑（見
    本院八十九年度簡上字第二四五號卷宗(一)第九五頁及臺灣板
    橋地方法院檢察署八十九年度偵字第一六九號偵查卷第十九
    頁。至告訴人己○○提出之互助會會單，其上就戊○○標取
    會款之時間係記載八十五年十一月三十日、沈春美標取會款
    之時間係記載八十六年十月十五日，與告訴人庚○○提出之
    互助會會單，其上就戊○○標取會款之時間係記載八十八年
    三月十五日、沈春美標取會款之時間係記載八十七年十月十
    五日，有所不同，固據告訴人己○○、庚○○陳明無訛（見
    臺灣板橋地方法院檢察署八十九年度調偵字第三五號偵查卷
    第三一頁反面及本院八十九年度簡上字第二四五號卷宗(一)第
    八三頁），並核與上揭互助會會單二紙記載之內容相符，惟
    告訴人庚○○於每次開標時均有到場，其於開標後聽聞共犯
    乙○○表示係何人以何標金得標，立即將之記載於互助會會
    單上，業據告訴人庚○○於本院審理共犯乙○○詐欺案件以
    及臺灣高等法院審理共犯乙○○偽造文書等案件昧陳明屬實
    （見本院八十九年度簡上字第二四五號卷宗(一)第一二０頁及
    第一七０頁、臺灣高等法院九十一年度上訴字第二五九八號
    卷宗(一)第三七頁及第一五七頁），則其於互助會會單上所載
    之得標人與得標金額顯係共犯乙○○於開標後立即告知，較
    告訴人己○○事後聽聞共犯乙○○或其他會員告知得標人及
    得標金額後再記載於其所有之互助會會單上，應較為正確，
    是本院認應以告訴人庚○○提出之互助會會單認定共犯乙○○冒標之時間及金額，先予說明。
  (六)又寅○○及其親戚以施文海、劉麗雲、蔡明穎、蔡明昌、蔡
    珮玲、楊秀珍（二會）及自己（二會）名義參與如附表一所
    示互助會共九會，並依序於八十六年三月十五日、四月三十
    日、五月十五日、八月十五日均以三千元得標，餘五會則均
    係活會等情，並據證人寅○○於本院調查共犯乙○○詐欺一
    案時證述：伊與親戚共以施文海、劉麗雲、蔡明穎、蔡明昌
    、蔡珮玲、楊秀珍（二會）及自己（二會）名義參與如附表
    一所示互助會共九會，其中四會並於八十六年三月十五日、
    四月三十、五月十五日、八月十五日均以三千元得標，剩五
    會則為活會，伊未曾將前開九會借予乙○○或他人投標等語
    屬實（見本院八十九年度簡上字第二四五卷宗(一)第二五七頁
    ）。另子○○以自己名義參與如附表一所示互助會二會，現
    二會均係活會，亦為證人子○○於本院調查共犯乙○○詐欺
    一案時以及本院審理程序中證述：伊以自己名義參加被告召
    集如附表一所示之互助會二會，會款係被告收取，該二會現
    均為活會，不知為何會單上記載伊係於八十五年四月十五日
    得標等語甚明（詳本院八十九年度簡上字第二四五號卷宗(一)
    第二九一頁至第二九二頁以及本院九十五年七月二十七日審
    判筆錄第十六頁至第十九頁），是會單上既係記載寅○○、
    子○○分別於如附表二所示冒標期間得標而為死會，然寅○○、子○○確未曾於前開時間投標並得標，則顯係共犯乙○○偽以其二人名義冒標，應屬無疑。至共犯乙○○雖辯稱：
    係告訴人己○○同意借予陳有林、周鳳寶投標，張莉萍同意
    借予周鳳寶投標，卯○○同意借予歐秀錦投標云云，惟甲○○、歐秀錦、尤坤雪、周鳳寶均不可能借用他人名義投標並
    得標，業如前述，且共犯乙○○所述：係告訴人己○○同意
    借予陳有林、周鳳寶投標云云，亦為告訴人己○○所堅詞否
    認，並於偵查中及本院調查共犯乙○○詐欺案件時堅稱：伊
    不認識周鳳寶，另伊曾詢問陳有林，陳有林表示自己有參與
    乙○○召集之該互助會，無庸借用伊名義投標等語（見臺灣
    板橋地方法院檢察署八十九年度偵字第一六九號偵查卷第十
    七頁反面及本院八十九年度簡上字第二四五號卷宗(一)第二四
    頁），核與證人陳有林於本院調查共犯乙○○詐欺一案時證
    述：伊太太曾以伊名義參與如附表一所示互助會一會，該會
    業以伊名義得標而為死會，伊未曾借用告訴人己○○名義投
    標並得標，因伊自己亦有跟會，何需借用他人名義投標等語
    析相符合（見本院八十九年度簡上字第二四五號卷宗(一)第三
    ０五頁至第三○六頁），且衡諸常情，如會員同意將其活會
    借給其他會員標取會款使用，即不可能再出面主張自己為活
    會會員之理，是告訴人己○○前開指訴應非子虛。況共犯乙○○於陳有林陳述前開證詞後，於同日隨即改稱：當初陳有
    林太太與告訴人己○○均知道該互助會不好得標，故在尚未
    投標時，陳有林太太即表明欲借用告訴人己○○名義投標，
    但後來陳有林與渠太太來投標時係以陳有林名義投標等語（
    見本院八十九年度簡上字第二四五號卷宗(一)第三０六頁），
    而否認陳有林曾以告訴人己○○名義投標並得標之情事，是
    應係共犯乙○○以告訴人己○○名義冒標，洵屬無疑。再告
    訴人己○○、庚○○該二人之互助會會單並記載張莉萍係於
    八十六年六月十五日，以三千元得標，且共犯乙○○亦供承
    ：該次係周鳳寶借用張莉萍名義投標並得標云云（見本院八
    十九年度簡上字第二四五號卷宗(一)第八四頁反面），足認八
    十六年六月十五日確有人以張莉萍名義投標並得標甚明。而
    周鳳寶或以周鳳寶名義參與前開互助會之甲○○均未曾以張
    莉萍名義投標並得標，分據證人周鳳寶於本院審理共犯乙○○詐欺一案囑託臺灣高雄地方法院訊問時證稱：伊未參與上
    開互助會，亦不認識乙○○，亦未以張莉萍名義投標等語（
    見本院八十九年度簡上字第二四五號卷宗(二)第一二二頁至第
    一二三頁及第一二五頁），及證人甲○○於同案承審法官囑
    託臺灣高雄地方法院訊問時證稱：伊亦未以張莉萍名義投標
    等語甚明（見本院八十九年度簡上字第二四五號卷宗(二)第一
    二五頁）。參佐共犯乙○○本供稱：係周鳳寶借用張莉萍名
    義投標云云（見本院八十九年度簡上字第二四五號卷宗(一)第
    八四頁反面），同日又改稱：係張莉萍借用周鳳寶名義得標
    云云（見本院八十九年度簡上字第二四五號卷宗(一)第八七頁
    ），嗣又改稱：係陳春秀借用張莉萍名義投標云云（見本院
    八十九年度簡上字第二四五號卷宗(二)第七二頁），前後互核
    ，實有諸多矛盾，洵無足採，堪認張莉萍部分亦係遭共犯乙○○冒標，當屬無疑。另卯○○現仍係活會，亦據證人鐘英
    妹妹於本院調查共犯乙○○詐欺一案時陳明：伊現係活會，
    且並未同意借予何人投標等語屬實（見本院八十九年度簡上
    字第二四五號卷宗(一)第一六五頁）。至共犯乙○○雖陳稱：
    伊曾向卯○○配偶丑○○表示卯○○參與之互助會可否借予
    歐秀錦投標，丑○○同意等語，固核與證人丑○○於本院調
    查共犯乙○○詐欺案件以及本院審理程序中具結證述：因伊
    太太卯○○有二會沒有標，故被告向伊表示要將卯○○之一
    會借予歐秀錦投標，伊同意，伊一開始並未跟卯○○表明此
    事，過很久後，才告知卯○○此事，伊不知何以卯○○於法
    院中表示不知此事等語相符（見本院八十九年度簡上字第二
    四五號卷宗(一)第二０一頁至第二０二頁、本院九十五年七月
    二十七日審判筆錄第二四頁至第二七頁），惟歐秀錦並無參
    與共犯乙○○召集之該互助會，已如前述，則非會員之歐秀
    錦如何商請卯○○配偶丑○○之同意而以卯○○名義投標並
    得標？是應係共犯乙○○向丑○○佯稱：會員歐秀錦欲以卯
    ○○名義投標等語，致丑○○不知有詐而同意，經丑○○同
    意後，共犯乙○○即逕自偽以卯○○名義投標並得標，堪以
    認定，準此以觀，卯○○部分應亦係遭共犯乙○○冒標一節
    ，亦堪採認。
  (七)又如附表一所示互助會業已標取四十次（含首會），現仍剩
    二十一會活會，業據共犯乙○○供承在卷（見本院八十九年
    度簡上字第二四五號卷宗(一)第八四頁），惟就該二十一名活
    會會員究係何人，其本供述：寅○○五會活會、告訴人己○○三會活會、邱彩雲二會活會、卯○○二會活會、子○○二
    會、戊○○、張莉萍、陳春秀、辛○○、郭美、楊靜惠、吳
    先生各一會活會云云（見本院八十九年度簡上字第二四五號
    卷宗(一)第八四頁及其反面），繼又供稱：寅○○五會活會、
    告訴人己○○三會活會、邱彩雲二會活會、卯○○二會活會
    、子○○二會活會、丙○○、張莉萍、沈春美、陳春秀、辛○○、郭美、張伯光、廖阿春、楊惠靜、炎仔及阿慶各一會
    活會，壬○○自己三會，又自甲○○處受讓三會，故壬○○
    共有六會，其中一會係活會云云（見本院八十九年度簡上字
    第二四五號卷宗(二)第四五頁反面及第四六頁反面），嗣又改
    稱：寅○○五會活會、告訴人己○○三會活會、邱彩雲二會
    活會、卯○○二會、子○○二會、郭美、辛○○、張伯光及
    吳先生（甲○○讓予壬○○之會）各一會活會，另戊○○以
    丙○○名義得標，故丙○○係活會，阿花借用沈春美名義得
    標，故阿花係活會，陳春秀借用張莉萍名義得標，故張莉萍
    係活會云云（見臺灣高等法院九十一年度上訴字第二五九八
    號卷宗(二)第七一頁至第七二頁），其供述前後不一，足亦以
    佐證共犯乙○○確有冒用活會會員名義標取會款之犯行甚明
    。
  (八)另查，開標時均需書寫投標人之姓名及標金三千元之標單，
    已據共犯乙○○於本院審理其詐欺一案時供承無訛（見本院
    八十九年度簡上字第二四五號卷宗(二)第一六八頁），且倘係
    未到場之會員得標，共犯乙○○即表示係該得標之會員寄標
    一節，亦分據告訴人己○○於該案審理時指訴：開標時要寫
    標單，但乙○○都說是別人寄標，得標之人均有寫標單，有
    時有寫名字及標金，有時僅寫會單上之編號及標金等語（見
    本院八十九年度簡上字第二四五卷宗(一)第二三頁反面）及告
    訴人庚○○於該案審理時指訴：伊每次開標均有到場，乙○○均包辦十幾張標單，每次均係抽到乙○○書寫之標單，乙○○均表示係他人寄標等語（見本院八十九年度簡上字第二
    四五號卷宗(二)第一七０頁）甚明。而共犯乙○○係偽以「沈
    春美」、「炎仔」、「阿慶」、「張昌榮」、「阿花」、「
    歐足金」、「林淑美」、「林美麗」、「梁添貴」、「陳義
    順」、「高宗賢」等十一人之名義入會，已認定如前，其中
    「梁添貴」、「高宗賢」、「林淑美」、「阿慶」、「阿花
    」、「陳義順」「沈春美」分別於八十五年十一月三十日、
    八十六年七月十五日、八十六年八月三十日、八十六年九月
    十五日、八十六年十二月三十日、八十七年一月十五日、八
    十七年十月十五日均以三千元得標，有告訴人庚○○所提之
    前開互助會會單可參（其中高宗賢部分標單誤載為八十六年
    七月十五日），另前開會員寅○○、子○○、張莉萍、己○○、卯○○均係活會，亦無寄標之情形，已認定如前，職是
    ，共犯乙○○應係冒用寅○○（四次）、子○○（一次）、
    張莉萍（一次）、己○○（二次）、卯○○（一次），及其
    虛列之「阿慶」、「阿花」、「沈春美」「林淑美」、「梁
    添貴」、「陳義順」、「高宗賢」（各一次）之名義，在標
    單上偽造前開姓名之署押及於標單上記載標息三千元，提出
    參加競標並因而得標，所標取會款則供己花用，殆屬無疑。
    至於共犯乙○○另陳稱：林美麗之會亦為死會云云（見臺灣
    高等法院九十一年度上訴字第二五九八號卷宗(一)第一五七頁
    ），與會單所載不符，本院經核亦認林美麗一會並未標取，
    仍為活會，是共犯乙○○上揭所陳應係記憶有誤所致，附此
    敘明。
  (九)至被告雖迭否認伊有參與共犯乙○○冒標詐財之犯行。惟證
    人即告訴人己○○於本院審理時結證稱：乙○○說被告在巿
    公所清潔隊當司機，會首是被告，伊想說被告在公家機關做
    事，比較不會為非作歹，所以才會跟該互助會，伊偶爾會去
    開標現場，伊去的時候，被告都有在那裡坐鎮、共同主持開
    標、翻日曆，會錢伊也有交給被告過等語（見本院九十五年
    七月二十七日審判筆錄第四頁、第六頁及第八頁）；證人即
    告訴人庚○○亦於本院審理時證述稱：乙○○說被告做會首
    ，因為被告與伊是鄰居又是同事，被告在公家機關工作，薪
    水比較固定，所以才跟一會，被告有收了好幾次會錢，除了
    第二次開標是由伊先生去的，每次開標伊都有前往，被告都
    有在場，被告夫妻會一起主持開標，有時開標、有時翻日曆
    、有時算標單、有時開標單看誰得標等語（見本院九十五年
    七月二十七日審判筆錄第十一頁至第十三頁）；證人丑○○
    於本院審理時證稱：伊去參與開標時，被告有時候有在，有
    時候會翻日曆、開標單等語（見本院九十五年七月二十七日
    審判筆錄第二六頁至第二七頁）；證人丙○○於本院審理時
    結證稱：此互助會會首係被告，伊去參與開標的，被告有在
    現場翻日曆或數哪一個抽中等語（見本院九十五年七月二十
    七日審判筆錄第二八頁至第二九頁）；證人辛○○於本院審
    理時證述稱：伊去參與開標時，被告夫妻都有在場，被告會
    去翻日曆及開標單，有時伊在路上遇到被告，會將會錢交給
    被告等語（見本院九十五年七月二十七日審判筆錄第三三頁
    ）；證人戊○○於本院調查共犯乙○○詐欺一案時證稱：主
    持開標有時係乙○○一人，有時係被告與乙○○二人等語（
    見本院八十九年度簡上字第二四五號卷宗(一)第二００頁）；
    證人壬○○亦於同案調查時陳稱：會款伊有時拿給乙○○，
    有時拿給被告，開標由乙○○主持，被告則坐於旁邊等語（
    見本院八十九年度簡上字第二四五號卷宗(二)第二六頁）。質
    諸前開證人證述渠等參與本件互助會開標親眼見聞之事實以
    及繳交會款之情形，顯見確有實質參與此互助會之運作，則
    其對於其妻乙○○冒偽詐欺之行為，焉有毫無所悉之理？復
    觀諸卷附被告與共犯乙○○同列為立書人而載有「本互助會
    於八十五年七月十五日起至八十九年六月十五日止，連會首
    共計六十一人，截自八十八年三月十五日止共已標四十個會
    ，由於其中有十個會已被尤坤雪等人標走後，就再也避不見
    面，至使本會首須負起賠償之責任，為了保障二十一個活會
    之會員的權益，經商議決定於八十八年四月十五日起停標此
    會，往後於每個標期就收取三十個死會來平分攤給二十一個
    活會，每會分攤一萬四千二百八十六元整，須於每月二十五
    日交付給活會者，如遇加標時，須於每月十日交給。另外十
    會，須至八十九年七月十五日起至九十一年三月十五日止，
    二十一次由會首賠償另外十個會，每會平均分擔四千七百六
    十二元整給二十一個活會者，如有不便，敬請見諒」之切結
    書一紙（見本院八十九年度簡上字第二四五號卷宗(一)第二０
    八頁），衡情，倘被告均未參與此互助會之運作，豈有願與
    其妻乙○○共同負擔向死會會員收取會款轉交予活會會員之
    義務，就遭人倒會部分，其並願與其妻乙○○於每月共同賠
    償四千七百六十二元之理？綜上事證，堪認被告就本件互助
    會之召集、運作及嗣後偽造標單、冒標會款等情均有參與，
    是其與其妻乙○○就前開詐欺取財及偽造文書等犯行，顯有
    犯意之聯絡及行為之分擔甚明。
  (十)末查，如附表一所示互助會會金一萬元，活會會員連會首共
    六十一會，扣除自任會首之被告及共犯乙○○偽以「沈春美
    」、「炎仔」、「阿慶」、「張昌榮」、「阿花」、「歐足
    金」、「林淑美」、「林美麗」、「梁添貴」、「陳義順」
    、「高宗賢」等名義入會之十一會，則被告及共犯乙○○共
    詐得首會會款應為四十九萬元（一萬元乘四十九會）。又渠
    二人分別於如附表二所示冒標時間，偽以如附表二所示被冒
    標會員名義，以三千元之標息得標，詐得之會款共四百二十
    四萬九千元（即各次會款扣除當月之利息，再乘以當次活會
    會員人數（含當次被冒標之人）之金額總和，本係四十九名
    實際會員，後被告及共犯乙○○於收取首會會款後將虛列之
    「炎仔」讓予壬○○，故自第二會起，實際會員增為五十名
    ），計被告及共犯乙○○共詐得會款四百七十三萬九千元，
    堪予認定。再者，被告及共犯乙○○既共同偽造如附表二所
    示被冒標會員名義冒標，使不知情之活會會員誤以確有該會
    員標會，而交付活會會款，則其二人確有意圖為自己不法之
    所有，以該等詐術，詐取財物之行為，已甚明確。而被告及
    共犯乙○○前述共同揭偽造標單、冒標會款之行為，使上揭
    被冒標會員受有遭其他活會會員追索死會會款之危險，且使
    其他活會會員之財產受有損失，自足以生損害於其他會員，
    殆無疑義。
  (十一)再參諸被告及共犯乙○○召集如附表一所示會員後，未經「
    沈春美」、「炎仔」、「阿慶」、「張昌榮」、「阿花」、
    「歐足金」、「林淑美」、「林美麗」、「梁添貴」、「陳
    義順」、「高宗賢」等十一人之授權，即偽以其等名義入會
    ，使不知情之活會會員，誤信系爭互助會組織健全而參與之
    ，並交付首會會款，嗣又以虛列之會員「阿慶」、「阿花」
    、「沈春美」、「林淑美」、「梁添貴」、「陳義順」、「
    高宗賢」等七人之名義標取會款，嗣於八十八年四月十五日
    即停標倒會，顯見其二人於招會之初，已有詐欺取財之不法
    意圖，彰彰甚明。
  (十二)至告訴人己○○固另指述：張伯光係活會，惟會單上記載其
    係死會等語（見本院八十九年度簡上字第二四五號卷宗(一)第
    一一九頁），惟共犯乙○○辯稱：係謝姿樺以張伯光名義參
    與該互助會，且該會係活會等語。查張伯光未曾參與被告及
    共犯乙○○召集如附表一所示互助會，固據證人張伯光於本
    院調查共犯乙○○詐欺一案時證述：伊不曾參與如附表一所
    示互助會，亦不知該互助會為何有記載伊之名字，惟伊認識
    謝姿樺等語無訛（見本院八十九年度簡上字第二四五號卷宗
    (一)第一六三頁至第一六四頁），然係張伯光之配偶以張伯光
    名義參與該互助會，嗣將該互助會頂讓予謝姿樺，該會現仍
    係活會之事實，業據證人謝姿樺於該案中證述：一開始係張
    伯光之太以張伯光名義偷跟，後因張伯光之太太無工作，故
    該會由伊頂替，伊現仍係活會等語在卷（見本院八十九年度
    簡上字第二四五號卷宗(一)第二０一頁），是該會既仍係活會
    ，則該會當非被告及共犯乙○○所冒標，亦屬無疑。而告訴
    人己○○另又指稱：伊會單上係記載戊○○於八十五年十一
    月三十日得標，惟告訴人庚○○之會單係記載戊○○於八十
    八年三月十五日得標，且伊曾打電話詢問丙○○是否為活會
    ，丙○○表示已於八十七年七月十五日得標，並欲讓予戊○○，故戊○○之會應係遭乙○○冒標等語（見本院八十九年
    度簡上字第二四五號卷宗(一)第八三頁及第二三四頁）。然因
    戊○○經友人丙○○之同意，以丙○○名義投標並得標，故
    戊○○應視為活會，丙○○則視為死會一節，分據證人戊○○於本院調查共犯乙○○詐欺一案以及本院審理程序中結證
    稱：伊僅參與一會，並已得標係死會，惟係經丙○○同意以
    丙○○名義投標並得標，故伊應仍係活會，而丙○○則係死
    會等語（見本院八十九年度簡上字第二四五號卷宗(一)第二０
    ０頁、本院九十五年八月十七日審判筆錄第十一頁至第十四
    頁），及證人丙○○於本院調查共犯乙○○詐欺案件以及本
    院審理程序中證稱：伊有參與如附表一所示互助會，因大家
    均叫伊阿芬，故大家均誤會伊名為江貴芬，伊與戊○○係朋
    友，因戊○○要投標，故伊與戊○○一起寫標單，結果抽到
    伊名字由伊得標，會款則由戊○○使用，會單上記載八十七
    年七月十五日以三千元得標應係伊上述所言之情形等語甚明
    （見本院八十九年度簡上字第二四五號卷宗(一)第二三三頁至
    第二三四頁、本院九十五年七月二十七日審判筆錄第二八頁
    至第二九頁），至證人丙○○雖陳稱：伊應係活會等語（見
    本院八十九年度簡上字第二四五號卷宗(一)第二三三頁及本院
    九十五年七月二十七日審判筆錄第二八頁），惟八十七年七
    月十五日係以丙○○名義得標，會款則由戊○○使用，業如
    前述，就其他會員而言，客觀上係由丙○○得標，至於丙○○與戊○○之內部關係為何，則非其他會員可得而知，是在
    客觀上而言，八十七年七月十五日應視為丙○○以三千元得
    標，而非戊○○以三千元得標，從而，丙○○應係死會，戊○○應係活會，堪以認定。再告訴人己○○前開所指：戊○○係活會，惟伊會單上記載戊○○於八十五年十一月十五日
    得標，而告訴人庚○○之會單上係記載戊○○於八十八年三
    月十五日得標等情，然八十五年十一月十五日係梁添貴以三
    千元得標，業據共犯乙○○供承在卷（見本院八十九年度簡
    上字第二四五號卷宗(一)第二三四頁），核與告訴人庚○○互
    助會會單上所記載該次確係梁添貴得標相同，是共犯乙○○
    此部分供述應堪以採信。另八十八年三月十五日係告訴人己○○以三千元得標，亦為告訴人己○○所是認（見本院八十
    九年度簡上字第二四五號卷宗(一)第二三五頁），職是，八十
    五年十一月十五日、八十八年三月十五日均確係有會員得標
    ，殆屬無疑，共犯乙○○自無從於八十五年十一月十五日或
    八十八年三月十五日偽以戊○○名義冒標，共犯乙○○此部
    分所辯，亦非無可採。
  (十三)綜上所述，本件事證明確，被告犯行堪以認定，應依法論罪
    科刑。
二、查被告行為後，刑法部分條文業於九十四年二月二日經總統
    以華總一義字第０九四０００一四九０一號令修正公布，並
    自九十五年七月一日起生效施行（下稱現行刑法）；復參酌
    最高法院九十五年五月二十三日第八次刑事庭會議決議意旨
    ，現行刑法第二條第一項之規定，係規範行為後法律變更所
    生新舊法律比較適用之準據法，於現行刑法施行後，應適用
    現行刑法第二條第一項之規定，為「從舊從輕」之比較；又
    比較時應就罪刑有關之共犯、未遂犯、想像競合犯、牽連犯
    、連續犯、結合犯，以及累犯加重、自首減輕暨其他法定加
    減原因（如身分加減）與加減例等一切情形，綜其全部罪刑
    之結果而為比較。惟被告行為後，現行刑法第五十五條雖亦
    有修正，惟修正後仍保留有關想像競合犯之規定，但在科刑
    上有所限制，然此科刑之限制僅係法理之明文化，非屬法律
    之變更，自無比較新舊法之問題，應逕適用裁判時之法律即
    現行刑法第五十五條關於想像競合犯之規定，合先敘明。次
    查，(一)九十五年七月一日現行刑法修正施行前，刑法分則關
    於罰金刑之規定係以銀元為貨幣單位，且依現行罰金罰鍰提
    高標準條例第一條及第四條規定，應按各該具體條文制定或
    修正之時間先後，定其提高之倍數，並依現行法規所定貨幣
    單位折算新臺幣條例第二條規定，銀元以新臺幣元之三倍折
    算之。而刑法施行法於九十五年六月十四日經總統以華總一
    義字第０九五０００八五一八一號令修正增訂第一條之一條
    文，該條規定：「（第一項）中華民國九十四年一月七日刑
    法修正施行後，刑法分則編所定罰金之貨幣單位為新臺幣。
    （第二項）九十四年一月七日刑法修正時，刑法分則編未修
    正之條文定有罰金者，自九十四年一月七日刑法修正施行後
    ，就其所定數額提高為三十倍。但七十二年六月二十六日至
    九十四年一月七日新增或修正之條文，就其所定數額提高為
    三倍。」而刑法第三百三十九條第一項關於詐欺取財罪之處
    罰，乃明訂「處五年以下有期徒刑、拘役或科或併科一千以
    下罰金」，此自二十四年七月一日施行後即未再予修正。則
    依刑法施行法第一條之一規定，其罰金刑部分於九十五年七
    月一日刑法修正生效施行後，改以新臺幣元為單位，且數額
    應提高三十倍；此與修正前之罰金刑係以銀元為貨幣單位，
    且適用罰金罰鍰提高標準條例之規定應提高十倍，再依現行
    法規所定貨幣單位折算新臺幣條例之規定以新臺幣元之三倍
    折算之，相較之下，就罰金刑之最高數額部分，對被告而言
    ，二者適用結果並無不同。惟修正前刑法第三十三條第五款
    規定：「主刑之種類如左：五罰金：一元以上。」現行刑法
    第三十三條第五款修正為：「主刑之種類如下：五罰金：新
    臺幣一千元以上，以百元計算之。」則現行刑法關於罰金刑
    之最低數額部分，已較修正前之刑法規定提高。是綜合比較
    修正前、後關於刑法第三百三十九條第一項詐欺取財罪法定
    刑之規定，以修正前之刑法規定較有利於被告。(二)被告行為
    時之刑法第二十八條規定：「二人以上共同實施犯罪之行為
    者，皆為正犯」，現行刑法則第二十八條規定：「二人以上
    共同實行犯罪之行為者，皆為正犯」，亦即現行刑法係將原
    來共同正犯之共同「實施」犯罪，改為共同「實行」犯罪，
    剔除完全未參與犯罪相關行為「實行」之「陰謀共同正犯」
    及「預備共同正犯」，是現行刑法關於共同正犯之可罰性要
    件之範圍業已限縮，乃屬行為可罰性要件之變更，自應為新
    舊法律之比較適用；惟本案被告與共犯乙○○共同行使偽造
    準私文書以及詐欺取財等犯行，不論依修正前、後刑法第二
    十八條之規定，應皆成立共同正犯，經比較修正前、後關於
    共同正犯之規定，現行刑法第二十八規定，並未較有利於被
    告。(三)被告行為時之刑法第五十五條後段規定：「犯一罪而
    其方法或結果之行為犯他罪名，從一重處斷。」又第五十六
    條規定：「連續數行為而犯同一之罪名者，以一罪論。但得
    加重其刑至二分之一。」惟現行刑法已刪除前開關於牽連犯
    及連續犯之規定，此刪除雖非犯罪構成要件之變更，但顯已
    影響行為人刑罰之法律效果，自屬法律有變更，而現行刑法
    既無牽連犯及連續犯得論以裁判上一罪之情形，則被告所犯
    之數罪，應按其具體情形而可能論以數罪併罰，是比較修正
    前、後刑法之規定，以適用被告行為時之刑法依連續犯論以
    一罪以及依牽連犯從一重處斷之規定，較有利於被告。(四)綜
    上，經整體比較全部罪刑之結果，以九十五年七月一日生效
    施行前之刑法規定，較有利於被告，是依現行刑法第二條第
    一項前段規定，自應一體適用被告行為時之法律即修正前之
    刑法規定。
三、查被告意圖為自己不法之所有，以虛列會員之詐術召集如附
    表一所示民間互助會，使如附表一所示會員陷於錯誤而交付
    首會會款之部分，核其所為，係犯刑法第三百三十九條第一
    項之詐欺取財罪。次按於標單上記載會員姓名及本金金額，
    依習慣乃用以表示該會員願出所書本金金額以標取會款之證
    明，依刑法第二百二十條第一項規定，該標單應以私文書論
    ；是被告意圖為自己不法之所有，而以如犯罪事實欄所載之
    方式偽造如附表二所示被冒標會員名義制作之標單，並持以
    行使參加競標，得標後致使不知情之活會會員陷於錯誤而繳
    交會款，核其所為，係犯刑法第二百十六條、第二百十條、
    第二百二十條第一項之行使偽造準私文書罪及同法第三百三
    十九條第一項之詐欺取財罪。其偽造準私文書之低度行為應
    為其行使偽造準私文書之高度行為所吸收，不另論罪。被告
    與乙○○有前開犯行，均有犯意之聯絡與行為之分擔，為共
    同正犯。又其一次偽以召集互助會詐欺首會會款及分次偽以
    如附表二所示被冒標會員名義冒標詐取活會會員所交付會款
    之行為，係各同時侵害多數活會會員之法益，乃一行為觸犯
    數罪名，係想像競合犯，應依刑法第五十五條之規定從一重
    處斷。再其先後多次詐欺取財及行使偽造準私文書等行為，
    時間均緊接，方法亦相同，所犯各係構成要件相同之罪名，
    顯均基於概括犯意反覆為之，皆屬連續犯，應分別依修正前
    刑法第五十六條規定論以一罪並加重其刑。被告所犯連續詐
    欺取財罪與連續行使偽造準私文書二罪間，有方法結果之牽
    連關係，應依修正前刑法第五十五條後段規定從一重之行使
    偽造準私文書罪論處。爰審酌被告夥同其妻乙○○為圖謀己
    利，竟行騙鄰居同事，受害會員頗眾，犯罪所得高達四百七
    十三萬九千元，犯罪後猶矢口否認犯行，一再飾詞狡辯，毫
    無悔改之意，且迄未如數賠償被害人之損失，態度非佳，惟
    其尚非本件冒標詐財犯罪之主謀操縱者等一切情狀，量處如
    主文所示之刑，以資懲儆。
四、至被告與共犯乙○○共同偽造之標單，已於各該開標日期後
    撕毀，業據共犯乙○○陳明在卷（見臺灣高等法院九十一年
    度上訴字第二五九八號卷宗(一)第三六頁），核與民間互助會
    之常情無違，應堪採信，則該偽造之準文書及其上偽造之署
    名，既已滅失，爰不予宣告沒收，附此敘明。
據上論斷，應依刑事訴訟法第二百九十九條第一項前段，現行刑
法第二條第一項前段、第二百十條、第二百十六條、第二百二十
條第一項、第三百三十九條第一項、第五十五條，修正前刑法第
二十八條、第五十六條、第五十五條後段，現行罰金罰鍰提高標
準條例第一條前段，判決如主文。
本案經檢察官陳鴻濤到庭執行職務。
中    華    民    國    95    年    8     月    31    日
                  刑事第七庭審判長法  官  胡  堅  勤
                                  法  官  李  君  豪
                                  法  官  王  瑜  玲
上列正本證明與原本無異。
如不服本判決，應於判決送達後10日內向本院提出上訴狀（應附
繕本），上訴於臺灣高等法院。
中    華    民    國    95    年    9     月    1     日
                                  書記官  黃  頌  棻
附錄本案論罪科刑法條全文：
中華民國刑法第二百十條
（偽造變造私文書罪）
偽造、變造私文書，足以生損害於公眾或他人者，處五年以下有
期徒刑。
中華民國刑法第二百十六條
（行使偽造變造或登載不實之文書罪）
行使第二百十條至第二百十五條之文書者，依偽造、變造文書或
登載不實事項或使登載不實事項之規定處斷。
中華民國刑法第二百二十條
（準文書）
在紙上或物品上之文字、符號、圖畫、照像，依習慣或特約，足
以為表示其用意之證明者，關於本章及本章以外各罪，以文書論
。
錄音、錄影或電磁紀錄，藉機器或電腦之處理所顯示之聲音、影
像或符號，足以為表示其用意之證明者，亦同。
中華民國刑法第三百三十九條
（普通詐欺罪）
意圖為自己或第三人不法之所有，以詐術使人將本人或第三人之
物交付者，處五以下有期徒刑、拘役或科或併科1 千元以下罰金
。
以前項方法得財產上不法之利益或使第三人得之者，亦同。
前二項之未遂犯罰之。
附表一：
┌────┬──────────────────────┐
│召集日期│八十五年七月十五日。                        │
├────┼──────────────────────┤
│期    間│八十七年七月十五日起迄八十九年八月十五日止。│
├────┼──────────────────────┤
│會    金│新臺幣一萬元（內標制）。                    │
├────┼──────────────────────┤
│底    標│新臺幣一千二百元。                          │
├────┼──────────────────────┤
│會    員│虛列會員十一名，惟乙○○於收取首會會款四十九│
│        │萬元後，即將虛列之會員「炎仔」轉讓予壬○○，│
│        │故虛列會員減為十名，實際會員五十名，連同會首│
│        │共六十一名。                                │
├────┼──────────────────────┤
│開 標 日│每月十五日晚上八時，八十五年十一月三十日、八│
│        │十六年四月三十日、八月三十日、十二月三十日、│
│        │八十七年四月三十日、八月三十日、十二月三十日│
│        │、八十八年四月三十日、八月三十日、十二月三十│
│        │日、八十九年四月三十日各加標一次。          │
├────┼──────────────────────┤
│開標地點│臺北縣中和市○○路三四七巷四弄五樓三樓。    │
├────┼──────────────────────┤
│開標方式│由乙○○或丁○○在旁翻看月曆決定揭示標單順序│
│        │後，以標息最高者得標，一開始標金自訂，後白金│
│        │愛將標金一律定為新臺幣三千元。              │
├────┼──────────────────────┤
│會員名單│寅○○及其親戚以施文海、劉麗雲、蔡明穎、蔡明│
│        │昌、蔡珮玲、楊秀珍（二會）及自己（二會）名義│
│        │名義參與九會。己○○以王利明（二會）、自己（│
│        │二會）、王續博名義參與五會。林季平。鍾松金。│
│        │戊○○。江貴芬（即丙○○）。張莉萍。涂秋芳（│
│        │二會）。邱彩雲（二會）。陳春秀。卯○○（二會│
│        │）。陳乾隆（二會。）余政紀。陳有林。周琇燕。│
│        │辛○○。郭美（即庚○○）。以張伯光名義參與之│
│        │謝姿樺。陳筠堂。壬○○以自己（會單誤載為陳筠│
│        │堂）及華碧慧名義各參與一會，另頂讓楊靜惠或楊│
│        │惠靜其中一會，頂讓吳先生一會及頂讓乙○○虛列│
│        │入會之會員「炎仔」一會。廖阿春。林德發。尤慶│
│        │瑞以周鳳寶、尤坤雪、自己及歐秀錦（會單誤載為│
│        │歐秀金）名義參與四會。吳先生。林鈺娟。子○○│
│        │（二會）。                                  │
└────┴──────────────────────┘
附表二：（金額為新臺幣）
┌──┬─────┬──────┬───────┬────┬─────┐
│編號│冒標期間  │被冒標會員  │被詐欺之活會數│得標標息│詐取之金額│
├──┼─────┼──────┼───────┼────┼─────┤
│一  │八十五年十│寅○○      │四十七會      │三千元  │三十二萬九│
│    │一月十五日│            │              │        │千元      │
├──┼─────┼──────┼───────┼────┼─────┤
│二  │八十五年十│梁添貴（虛列│四十七會      │同上    │三十二萬九│
│    │一月三十日│）          │              │        │千元      │
├──┼─────┼──────┼───────┼────┼─────┤
│三  │八十六年二│寅○○      │四十四會      │同上    │三十萬八千│
│    │月十五日  │            │              │        │元        │
├──┼─────┼──────┼───────┼────┼─────┤
│四  │八十六年四│子○○      │四十三會      │同上    │三十萬一千│
│    │月十五日  │            │              │        │元        │
├──┼─────┼──────┼───────┼────┼─────┤
│五  │八十六年六│張莉萍      │四十一會      │同上    │二十八萬七│
│    │月十五日  │            │              │        │千元      │
├──┼─────┼──────┼───────┼────┼─────┤
│六  │八十六年七│高宗賢（虛列│四十一會      │同上    │二十八萬七│
│    │月十五日（│）          │              │        │千元      │
│    │標單誤載為│            │              │        │          │
│    │八十五年七│            │              │        │          │
│    │月十五日）│            │              │        │          │
├──┼─────┼──────┼───────┼────┼─────┤
│七  │八十六年八│林淑美（虛列│四十會        │同上    │二十八萬元│
│    │月三十日  │）          │              │        │          │
├──┼─────┼──────┼───────┼────┼─────┤
│八  │八十六年九│阿慶（虛列）│三十八會      │同上    │二十六萬六│
│    │月十五日  │            │              │        │千元      │
├──┼─────┼──────┼───────┼────┼─────┤
│九  │八十六年十│己○○      │三十八會      │同上    │二十六萬六│
│    │月十五日  │            │              │        │千元      │
├──┼─────┼──────┼───────┼────┼─────┤
│十  │八十六年十│阿花（虛列）│三十六會      │同上    │二十五萬二│
│    │二月三十日│            │              │        │千元      │
├──┼─────┼──────┼───────┼────┼─────┤
│十一│八十七年一│寅○○      │三十六會      │同上    │二十五萬二│
│    │月十五日  │            │              │        │千元      │
├──┼─────┼──────┼───────┼────┼─────┤
│十二│八十七年一│陳義順（虛列│三十六會      │同上    │二十五萬二│
│    │月十五日  │）          │              │        │千元      │
├──┼─────┼──────┼───────┼────┼─────┤
│十三│八十七年五│卯○○      │三十二會      │同上    │二十二萬四│
│    │月十五日  │            │              │        │千元      │
├──┼─────┼──────┼───────┼────┼─────┤
│十四│八十七年六│寅○○      │三十二會      │同上    │二十二萬四│
│    │月十五日  │            │              │        │千元      │
├──┼─────┼──────┼───────┼────┼─────┤
│十五│八十七年十│沈春美（虛列│二十八會      │同上    │十九萬六千│
│    │月十五日  │）          │              │        │元        │
├──┼─────┼──────┼───────┼────┼─────┤
│十六│八十七年十│己○○      │二十八會      │同上    │十九萬六千│
│    │一月十五日│            │              │        │元        │
├──┴─────┴──────┴───────┴────┴─────┤
│                                總計冒標詐得金額：四百二十四萬九千元│
└──────────────────────────────────┘


司法院資訊處製作；財團法人民間司法改革基金會備份。
